【裁判字號】    95,訴,2116
【裁判日期】    951219
【裁判案由】    詐欺
【裁判全文】
臺灣板橋地方法院刑事判決              95年度訴字第2116號
公  訴  人  臺灣板橋地方法院檢察署檢察官
被      告  戊○○
選任辯護人  徐方齡  律師
上列被告因詐欺案件，經檢察官提起公訴（95年度偵續一字第39
號），本院判決如下：
    主  文
戊○○幫助連續意圖為自己不法之所有，以詐術使人將本人之物
交付，處有期徒刑拾月。
    事  實
一、緣真實姓名年籍均不詳，自稱「林國興」之成年男子，欲以
    佯向公司行號訂購貨品之方式詐取財物，戊○○竟基於幫助
    該「林國興」詐欺之犯意，自民國87年10月間某日起，以每
    月新台幣（下同）2 萬元之代價受僱於該「林國興」之人，
    在設址台北市○○路185 號14樓之6 之「新萬傳資訊有限公
    司」（下稱「新萬傳公司」）擔任該公司之名義負責人，復
    於87年10月7 日前往臺北市政府建設局辦理新萬傳公司之設
    立登記完竣，並於87年11月27日以其個人名義前往萬泰商業
    銀行松江分行開設帳號為000000000000號之支票存款帳戶，
    復以新萬傳公司、負責人戊○○之名義，於88年1 月18日在
    華南商業銀行城東分行設立帳號000000000000號之支票存款
    帳戶及於88年4 月1 日在彰化商業銀行松江分行設立帳號00
    0000000 號支票存款帳戶，並領用支票供該自稱「林國興」
    之人使用。該自稱「林國興」之人，自始即無支付價款之意
    思，而意圖為自己不法所有，自88年3 月間起，陸續以附表
    所示之方式，詐騙如附表所示之丙○○等，致丙○○等陷於
    錯誤，誤以為新萬傳公司有購貨之真意，而同意交付如附表
    所示貨品。該自稱「林國興」之人復交付如附表所示支票，
    以取信於丙○○等，嗣如附表所示之支票均不獲兌現，所餘
    貨款亦不獲支付，丙○○等如附表所示公司始知受騙。
二、案經丙○○等如附表所示之公司訴由臺灣板橋地方法院檢察
    署偵查起訴。
    理  由
一、訊據被告戊○○於偵查及本院審理中固不否認受自稱「林國
    興」之人以每月2 萬元之薪資雇用任職於新萬傳公司等情，
    然矢口否認有何幫助詐欺犯行，辯稱：其不知自己係新萬傳
    公司之登記負責人，該「林國興」之人要其前往銀行開戶，
    並簽一些文件，但其僅知道是作為領錢之用，不知是新萬傳
    公司的開戶資料云云。經查：有關如附表所示之丙○○等被
    害人，接獲新萬傳公司之訂單，而陸續將貨品交付至新萬傳
    公司所指定之台北縣板橋市○○街369 巷126 號、台北縣樹
    林市○○街27之8 號等處，屆期均不獲付款等被害事實，已
    有如附表所示之證據可資佐證。再者，如附表所示被害人所
    取得之由新萬傳公司簽發之支票，其中付款人為彰化商業銀
    行松江分行、帳號000000000 號之支票存款帳戶，係由被告
    於88年1 月18日所申辦，在開戶申請書及顧客資料卡之「新
    萬傳資訊有限公司」下方之「董事」欄位，均載有被告之簽
    名乙節，有該行支票存款開戶申請書、顧客資料卡各一件在
    卷可查（見95年偵續一字第39號卷第19、22頁）；而華南商
    業銀行城東分行帳號000000000000號支票存款帳戶，則係由
    被告於88年4 月1 日所申辦，亦有該行函覆之存款往來明細
    表一件在卷可查（見上開卷第28至29頁）。由上開帳戶之開
    戶時間，對照被告所自承其在新萬傳公司任職期間為自87年
    10月間起至88年5 月間止，而被告所開設者又均為支票存款
    帳戶，此節並已載明在開戶申請書上，以被告國小之教育程
    度並非全然不識字，自知支票帳戶並非用於一般存取款，仍
    開設支票帳戶供該「林國興」之人領用支票使用，當能預見
    該等帳戶將遭人利用簽發支票。足見被告乃以幫助詐欺之犯
    意，以新萬傳公司負責人之名義，申辦上開支票帳戶供該自
    稱「林國興」之人使用。被告辯稱其不知擔任新萬傳公司負
    責人之事、亦不知所簽文件內容云云，無非乃卸責之詞，無
    足採信。本件事證明確，被告犯行堪予認定。
二、有關本案之新舊法比較：
  (一)按被告戊○○行為後，刑法及刑法施行法業於94年2 月2 日
    經總統以華總一義字第09400014901 號令修正公布，並於95
    年7 月1 日施行（下稱「新刑法」，修正前刑法下稱「舊刑
    法」），參酌最高法院95年5 月23日刑事庭第8 次會議決議
    結論，新刑法第2 條第1 項之規定，係規範行為後法律變更
    所生新舊法律比較適用之準據法，於新刑法施行後，應適用
    新刑法第2 條第1 項之規定，為「從舊從輕」之比較。且比
    較時，應就罪刑有關之共犯、未遂犯、連續犯、想像競合犯
    、牽連犯、結合犯以及累犯加重、自首減輕、暨其他法定加
    減原因與加減例等一切情形，綜其全部罪刑之結果，而為比
    較，再適用有利於行為人之法律處斷。
  (二)而舊刑法第30條規定：「幫助他人犯罪者，為從犯。雖他人
    不知幫助之情者，亦同。從犯之處罰，得按正犯之刑減輕之
    」；新刑法則修正為：「幫助他人實行犯罪行為者，為幫助
    犯。雖他人不知幫助之情者，亦同。幫助犯之處罰，得按正
    犯之刑減輕之」。此乃依學界通說所認幫助犯為「限制從屬
    形式」之性質所為之文字修正，尚非屬法律變更，而無刑法
    第2 條第1 項之適用，自應適用裁判時之新刑法第30條之規
    定（最高法院95年第21次刑事庭會議決議結論參照）。
  (三)次依上述原則綜合比較本件全部罪刑結果，被告行為後：
  新刑法第56條之規定業經刪除，亦即新刑法已無連續犯之規
    定。故連續數行為而犯同一罪名，依舊刑法第56條之規定，
    應以一罪論，且得加重其刑；而新刑法已無連續犯之規定可
    資適用，即應將各次犯行以數罪併合處罰。經比較結果，應
    適用舊刑法關於連續犯之規定，對被告較為有利。
  就刑法第339 條第1 項詐欺取財罪所定罰金刑部分，刑法施
    行法第1-1 條規定：「94年1 月7 日刑法修正施行後，刑法
    分則編所定罰金之貨幣單位為新臺幣；94年1 月7 日刑法修
    正時，刑法分則編未修正之條文定有罰金者，自94年1 月7
    日刑法修正施行後，就其所定數額提高為30倍；但72年6 月
    26 日 至94年1 月7 日新增或修正之條文，就其所定數額提
    高為3 倍」。本件刑法第339 條第1 項之罪，係自94年1 月
    7 日刑法修正時，未曾修正之條文，其罰金本刑依法提高（
    新台幣）30倍。而修正前刑法第33條第5 款規定：「罰金：
    1 元（銀元）以上」，修正後刑法第33條第5 款則規定：「
    罰金：新臺幣一千元以上，以百元計算之」。從而，刑法分
    則編各罪所定罰金刑之最高數額，於上開規定修正後並無不
    同，惟修正後刑法第33條第5 款所定罰金刑最低數額，較之
    修正前提高，自以修正前刑法第33條第5 款規定有利於被告
    。
  揆諸前開說明，經綜合整體比較結果，裁判時之新刑法並未
    有利於被告，依刑法第2 條第1 項前段之規定，應適用舊刑
    法之規定。
三、按刑法上之幫助犯，係指以幫助之意思，對於正犯資以助力
    ，而未參與實施犯罪構成要件之行為者而言；如就構成犯罪
    事實之一部，已參與實施即屬共同正犯。最高法院著有88年
    度台上字第5520判決見解，可資參照。核被告戊○○提供其
    身分證、印章及支票，供年籍真實姓名不詳、自稱「林國興
    」之成年男子設立新萬傳公司，並將被告登記為名義負責人
    ，該「林國興」再以新萬傳公司名義向如附表所示被害人詐
    騙財物，所交付之貨款支票則均未兌現，被告雖未參與實施
    詐欺犯罪之構成要件行為，然既係出於幫助之意思提供助力
    ，核其所為，係犯刑法第30條第1 項、第339 條第1 項之幫
    助詐欺罪。公訴意旨雖認被告係犯刑法第30條、第340 條之
    幫助常業詐欺罪，然舊刑法第340 條之規定業經刪除，並於
    95年7 月1 日生效，而自稱「林國興」之人既未到案，遍觀
    全案卷，並無證據證明「林國興」係恃詐欺犯行為生，亦無
    何證據證明被告對「林國興」以詐欺為業有所認識，是公訴
    意旨尚有誤會，然二者社會基本事實同一，本院自得變更起
    訴法條，併此敘明。被告幫助自稱「林國興」之不詳姓名年
    籍成年男子犯詐欺罪，該「林國興」之成年男子多次以新萬
    傳公司名義佯裝訂購貨品，使如附表所示之被害人誤信為真
    而交付財物，時間緊接，犯罪手法相同，顯係基於概括犯意
    而為之，為連續犯，應論以一罪。又被告以幫助之意思，幫
    助他人犯上開詐欺之罪，爰依新刑法第30條第2 項之規定，
    按正犯之刑減輕之。本院審酌被告竊盜、詐欺等前科之素行
    狀況，及被告提供其身分供自稱「林國興」之人利用設立新
    萬傳公司，並對外向如附表所示之被害人大量訂購貨品，致
    如附表所示被害人交付財物，蒙受高額損失，嚴重害及廠商
    間往來之互信等犯罪動機、目的、手段、所生危害程度，並
    考量被告否認犯行且亦未賠償被害人損失等犯後態度等一切
    情狀，量處如主文所示之刑。
據上論斷，應依刑事訴訟法第299條第1項前段、第300條，刑法
第2條第1項前段、修正前第56條、修正後第30條、刑法第339條
第1項，刑法施行法第1條之1，判決如主文。
本案經檢察官馬凱蕙到庭執行職務。
中    華    民    國    95    年    12    月    19    日
                  刑事第十四庭  審判長法  官  林海祥
                                      法  官  朱敏賢
                                      法  官  汪怡君
上列正本證明與原本無異。
如不服本判決，應於送達後十日內向本院提出上訴狀。
                                      書記官  李郁禎
中    華    民    國    95    年    12    月    19    日
附表：
  ┌──┬───────┬─────┬──────────────┬─────────┐
  │編號│ 詐騙日期     │ 被害人   │  詐騙方式                  │  證??據        │
  ├──┼───────┼─────┼──────────────┼─────────┤
  │1.  │自88年3 月間某│丙○○（即│新萬傳公司陸續向丙○○訂製燈│告訴人丙○○之指述│
  │    │日起至同年5 月│順鋒公司）│具及相關組件，並交付戊○○所│（見88年度偵字第16│
  │    │間止          │          │簽發、發票日為88年6 月30 日 │780 號卷第1 至2 頁│
  │    │              │          │、面額391,302 元之萬泰商業銀│、第12頁）、支票暨│
  │    │              │          │行松江分行支票（起訴書附表誤│退票理由單（見上開│
  │    │              │          │載為臺灣中小企業銀行烏日分行│卷第4 頁）、統一發│
  │    │              │          │支票），嗣丙○○交貨後，屆期│票及進貨帳（見上開│
  │    │              │          │不獲付款。                  │卷第5 至6 頁）。  │
  ├──┼───────┼─────┼──────────────┼─────────┤
  │2.  │自88年3 月間某│甲○○（即│新萬傳公司陸續向甲○○訂製燈│告訴人甲○○之指述│
  │    │日起至同年5 月│精細公司）│具及相關組件，並交付新萬傳公│（見88偵字第17856 │
  │    │間止          │          │司所簽發、發票日分別為8 年5 │號卷1 至2 頁）、採│
  │    │              │          │月30日、同年7 月10日，面額分│購單、送貨單、統一│
  │    │              │          │別為10萬元及127,019 元之彰化│發票（見上開卷第3 │
  │    │              │          │商業銀行松江分行支票2 紙，另│至8頁）、支票暨退 │
  │    │              │          │尚有382725元之貨款尚未支付。│票理由單（見上開卷│
  │    │              │          │嗣甲○○交貨後，屆期均不獲付│第10至11頁）。    │
  │    │              │          │款。                        │                  │
  ├──┼───────┼─────┼──────────────┼─────────┤
  │3.  │自88年4 月間起│五福紙器有│新萬傳公司陸續向五福紙器公司│告訴人五福公司（見│
  │    │至同年5月間止 │限公司（負│訂製紙箱3 批，貨款各為92,400│88年偵字第18806 號│
  │    │              │責人：陳允│元、70,875元、130,280 元，並│卷第1 至3 頁）、採│
  │    │              │培）      │交付新萬傳公司所簽發、發票日│購單、統一發票、出│
  │    │              │          │為88年7 月1 日、面額為9 萬元│貨單、支票暨退票理│
  │    │              │          │之華南商業銀行城東分行之支票│由單（見上開卷第5 │
  │    │              │          │1 紙以取信於五福紙器公司，嗣│至12頁）。        │
  │    │              │          │五福公司依約交貨，屆期均不獲│                  │
  │    │              │          │付款。                      │                  │
  ├──┼───────┼─────┼──────────────┼─────────┤
  │4.  │自88年4 月間起│鴻松精密公│新萬傳公司陸續向鴻松公司訂貨│告訴人鴻松公司之指│
  │    │至同年6月間止 │業股份有限│，第一批價金為168,000 元，新│述（見88年偵字第20│
  │    │              │公司（負責│萬傳公司先支付現金47,700元以│751 號卷第1 至4頁 │
  │    │              │人：丁○○│取信於鴻松公司，其餘120300元│、第21至22頁）、送│
  │    │              │）        │之貨款，則交付新萬傳公司所簽│貨單、統一發票、支│
  │    │              │          │發、發票日為88年6 月30日之華│票暨退票理由單（見│
  │    │              │          │南商業銀行城東分行之支票1 紙│上開卷第6 至16頁）│
  │    │              │          │；嗣於88年5 月間復訂購價金各│。                │
  │    │              │          │為398895元及349545元之貨物2 │                  │
  │    │              │          │批，並交付新萬傳公司所簽發、│                  │
  │    │              │          │面額為748440元、發票日為88年│                  │
  │    │              │          │7 月1 日之華南商業銀行城東分│                  │
  │    │              │          │行支票1 紙；再於88年6 月間陸│                  │
  │    │              │          │續訂購價金為0000000 元、3988│                  │
  │    │              │          │95元、354795元之貨物。嗣鴻松│                  │
  │    │              │          │公司均依約交貨，然屆期均不獲│                  │
  │    │              │          │付款。                      │                  │
  ├──┼───────┼─────┼──────────────┼─────────┤
  │5.  │於88年4月間   │德宣有限公│新萬傳公司陸續於88年4 月1 日│告訴人德宣公司之指│
  │    │              │司（負責人│、同年月6 日、12日、20日、27│述（見88年他字第79│
  │    │              │：乙○○）│日、同年5 月14日、同年5 月23│6 號卷第1 至2 頁）│
  │    │              │          │日多次向德宣公司訂購電話按鍵│、採購單、支票暨退│
  │    │              │          │，價金共計1,333,400 元，嗣交│票理由單（見上開卷│
  │    │              │          │付新萬傳公司所簽發、發票日各│第3至11頁）。     │
  │    │              │          │為88年7 月10日、88年7 月15日│                  │
  │    │              │          │之均華南商業銀行城東分行之支│                  │
  │    │              │          │票2 紙。嗣德宣公司依約交貨，│                  │
  │    │              │          │然屆期均不獲付款。          │                  │
  └──┴───────┴─────┴──────────────┴─────────┘
附錄本案論罪科刑法條全文：
中華民國刑法第339條
意圖為自己或第三人不法之所有，以詐術使人將本人或第三人之
物交付者，處五年以下有期徒刑、拘役或科或併科一千元以下罰
金。
以前項方法得財產上不法之利益或使第三人得之者，亦同。
前二項之未遂犯罰之。


司法院資訊處製作；財團法人民間司法改革基金會備份。
